臺灣彰化地方法院民事判決　100年度訴字第239號
原　　　告　臺灣新光商業銀行股份有限公司
法定代理人　李增昌
訴訟代理人　邱俊偉
被　　　告　柯黃秀足
訴訟代理人　柯敏吉
被　　　告　柯哲
訴訟代理人　王泳盛
上列當事人間請求撤銷贈與等事件，本院於民國100年4月11日言
詞辯論終結，判決如下：
    主      文
被告柯黃秀足與柯哲間於民國99年12月17日就附表一所示之不
動產所為之贈與及所有權移轉行為應予撤銷。
被告柯黃秀足應將如附表一所示之不動產經彰化縣和美地政事務
所於99年12月17日所為之贈與為原因之所有權移轉登記（權狀案
號：99和資字第016079號）予以塗銷，並回復登記為被告柯哲
名下。
訴訟費用由被告負擔。
    事實及理由
壹、原告起訴主張：
  一、訴外人（即借款人）長陞營造股份有限公司(下稱長陞公
      司)邀同被告柯哲及另案外人柯義祥為連帶保證人書立
      貸款本票、授信約定書各1份及授信額度動用申請書2紙向
      原告借款，借款日期及明細如附表二所示，雙方並約定如
      未按月攤還本息，即喪失期限利益及應清償所欠本金外，
      並另加自逾期日起6個月以內按上開利率10%，超過6個月
      以上按上開利率20%計算違約金，並立有本票及授信約定
      書各1份及授信額度動用申請書2紙為證。詎借款人已逾期
      繳息，迭經催討無效，是已喪失期限利益，依法被告柯
      哲自應負連帶給付責任，並應連帶給付如前所示之逾期利
      息及違約金。
  二、惟查被告柯哲尚有上開債務未為清償，竟於民國99年12
      月17日將其所有如附表一所示之不動產贈與另一被告柯黃
      秀足（即被告柯哲之母親），並辦理完成不動產所有權
      移轉登記，顯係冀圖以脫產之方式來規避其所積欠之債務
      。
  三、被告柯哲與柯黃秀足部分的借貸關係，雖然有提出匯款
      資料，然時間點是在93年的匯款資料，這中間有無清償，
      或有無清償動作，也無法提出證明，也有可能已經清償掉
      ，故原告否認其債權存在。第二部分，時間點是在93年，
      貸款之後以登記生效為主義，登記完後就算內部有借貸關
      係，在不動產登記的時間點，登記完之後被告柯哲向原
      告貸款，貸款後又做過戶的行為，債務人柯哲的財產應
      該來擔保債權人的債權，這部分又以贈與的行為來過戶，
      原告認為應該也是要撤銷贈與的行為，及恢復原狀到登記
      為柯哲的名下，原告認為在99年贈與時被告二人並沒有
      債權債務的關係。且債權債務發生的時間點應該是在贈與
      那個時間點，在贈與的時間點根本是無償贈與行為，不能
      以93年的借貸關係來回推，而且贈與之後，長陞公司對其
      他債權人的債權，包括土地也移轉，他們都在這個時間點
      對財產做了積極的處理行為，被告柯哲在這個時間點做
      移轉行為，有損及原告銀行的債權。核被告二人間所為無
      償行為，依民法第244條第1項之規定有害及原告之債權應
      屬得撤銷（起訴狀誤載為無效），原告遂依該條項之規定
      訴請撤銷被告柯哲與柯黃秀足二人間之贈與行為，並請
      求塗銷所有權之移轉登記，以回復原狀。原告否認系爭土
      地之貸款都是被告柯黃秀足繳納，被告柯黃秀足應該不太
      懂這些事情，而且其精神狀況也不太好。並聲明：如主文
      所示。
貳、被告則以：
  一、被告柯哲對於訴外人長陞公司向原告借款並邀被告為連
      帶保證人、長陞公司逾期未清償及系爭不動產形式上乃被
      告間「贈與」移轉所有權登記等情並不爭執。惟系爭不動
      產係被告柯哲之先父柯鐘錡過世後辦理繼承所有，並與
      訴外人柯敏吉共有（後柯敏吉部分移轉與顏淑芬），嗣因
      被告柯哲經商需款週轉，於92年(被告答辯狀誤載為99
      年)3月27日及93年8月30日向被告柯黃秀足借貸新台幣（
      下同）100萬元及200萬元共計300萬元整，此有匯款單可
      稽，因系爭不動產為祖產，被告柯黃秀足秉持家訓認其財
      產不得有任何滅失，雖系爭土地另有設定抵押權向銀行借
      款，惟迄今繳息仍為正常，實際上貸款也是被告柯黃秀足
      繳納，故被告柯黃秀足便要求將系爭不動產過戶至其名下
      ，被告柯鐘哲認對系爭不動產已無何實「勝餘價值」，乃
      將所有權移轉登記予被告柯黃秀足，故依此系爭不動產移
      轉登記並非無對價，被告柯黃秀足取得系爭不動產亦非無
      償取得，而系爭不動產所有權移轉，因被告等為母子形式
      上可以「贈與」方式避免繳納土地增值稅，故方以贈與為
      原因登記。又被告柯哲因財產之移轉損失積極財產，但
      同時亦減少消極財產，依最高法院55年臺上字第2389號判
      例意旨，非屬規避詐害債權之列，原告自不得主張撤銷。
  二、按債務已屆清償期，債務人就既存債務為清償者，固生減
      少積極財產之結果，但同時亦減少其消極財產，於債務人
      之資力並無影響，不得指為民法第244條第1項或第2項之
      詐害行為。且本件被告間移轉系爭不動產亦並非無償行為
      ，故原告依民法第244條第1項主張被告以贈與無償行移轉
      系爭房地所有權，用以詐害原告對被告柯哲之保證債權
      ，其請求顯無理由。
  三、原告如果否認被告間債權債務關係存在，應該負舉證責任
      ，因為被告已經有提出匯款單，確實有債權債務存在，也
      並未清償，而且系爭標的物得第一順位抵押權是在彰化六
      信，本身最高限額抵押權已經到220萬，並未損及其他債
      權人債權的部分，況且原告對長陞營造的部分只是假扣押
      階段，是否不足受償也還是未定數。因為當初借款時也都
      沒有立借據，只有匯款單而已，一般母子之間都沒有立借
      據，所以也才會將匯款單留這麼久。這筆借款尚未清償完
      畢，經抵償後還有一百多萬元未清償，抵償當時沒有立據
      ，亦不清楚以多少元抵償。並聲明：原告之訴駁回。
參、得心證之理由：
  一、原告主張訴外人長陞公司邀同被告柯哲及另訴外人柯義
      祥為連帶保證人書立貸款本票、授信約定書各1份及授信
      額度動用申請書2紙，於附表二所示之日向原告借款，借
      款明細如附表二所示，雙方並約定如未按月攤還本息，即
      喪失期限利益及應清償所欠本金外，並另加自逾期日起6
      個月以內按上開利率10%，超過6個月以上按上開利率20%
      計算違約金。詎借款人已逾期繳息，迭經催討無效，是已
      喪失期限利益，依法被告柯哲自應負連帶給付責任。惟
      被告柯哲尚有上開債務未為清償，於99年12月17日將其
      所有如附表一所示之不動產以贈與方式移轉予被告柯黃秀
      足，並辦理完成不動產所有權移轉登記等情，業據原告提
      出貸款本票影本、授信約定書影本1份、授信額度動用申
      請書2紙、連帶保證書影本2份、貸放明細歸戶查詢、土地
      登記謄本影本、土地異動索引影本、通知書、催告函為證
      ，且為被告所不爭執，堪認原告之主張為真實。
  二、被告另外辯稱被告柯哲經商需款週轉，於92年3月27 日
      及93年8月30日向被告柯黃秀足借貸100萬元及200萬元共
      計300萬元整，故此筆土地實際上係抵償前揭借貸債務，
      因為避免土地增值稅，始與贈與方式為之，實際上係有償
      移轉等語，並提出匯款單影本2紙為證，原告對於上開匯
      款單影本形式上亦不爭執，惟否認被告間於99年移轉系爭
      土地時，仍有債權存在。按當事人主張有利於己之事實者
      ，就其事實有舉證之責任，民事訴訟法第277條亦定有明
      文。另主張常態事實者，就其事實無庸舉證，主張變態事
      者，應就變態事實負舉證義務，此為舉證責任分擔原則。
      再者，原告對於自己主張之事實（即起訴事實）已盡證明
      之責後，被告對其主張於抗辯之事實，並無確實證明方法
      或僅以空言爭執者，當然認定其抗辯事實之非真正，而應
      為被告不利益之裁判；另主張法律關係存在之當事人，僅
      須就該法律關係發生所須具備之特別要件，負舉證之責任
      ，至於他造主張有利於己之事實，應由他造舉證證明。經
      查，本件原告依民法第244條第1項規定提起本訴，原告已
      就被告柯哲為原告之債務人，被告柯哲於99年12月17
      日就如附表一所示之不動產無償贈與被告柯黃秀足等事實
      為舉證，則被告抗辯被告間實際上係以移轉系爭土地抵償
      兩造間之借款債務，此乃對被告有利之抗辯，且兩造間既
      係有償，卻以贈與之方式辦理登記，顯與常情有違，屬變
      態事實，故本院認應由被告負舉證責任。被告雖提出匯款
      單影本2紙為證，然查，上開匯款單僅能證明被告間曾有
      資金往來之事實，惟資金往來之原因眾多，舉凡借貸、清
      償、贈與、借用帳戶、...等等不一而足，故尚難以系爭
      匯款單即遽認定被告間確有借貸關係存在。且被告間當時
      若果有系爭借貸，為何當初不設定抵押權為擔保？又移轉
      系爭土地若果係為清償之前之借款債務，則系爭土地應以
      多少價值計算來抵償之前之借款債務？被告間竟未明確書
      立字據，則被告間又存有多少借款債務？顯與常情有違，
      故本院認被告之抗辯尚不足採信，堪認原告之主張為真實
      。
  三、按債務人所為之無償行為，有害及債權者，債權人得聲請
      法院撤銷之，債權人依第1項或第2項之規定聲請法院撤銷
      時，得並聲請命受益人或轉得人回復原狀，民法第244條
      第1項、第4項前段定有明文。查被告柯哲對於原告既負
      有連帶債務，且尚未清償，則被告柯哲將其如附表一所
      示之土地無償贈與被告柯黃秀足，顯然有害原告之債權，
      則原告自得依民法第244條第1項之規定，聲請法院撤銷其
      贈與行為及及所有權移轉登記 ，並依同條第4項前段規定
      ，訴請被告柯黃秀足塗銷登記以回復原狀。從而，原告依
      前揭規定，起訴請求撤銷被告間就系爭土地所為之贈與行
      為及所有權移轉登記，並請求被告柯黃秀足塗銷系爭土地
      之抵押權設定登記，為有理由，應予准許。
肆、訴訟費用負擔之依據：民事訴訟法第78條。
中    華    民    國  100    年    4    月    25    日
                  民事第一庭    法  官  詹秀錦
以上正本係照原本作成。
如對判決上訴，應於判決送達後20日內向本院提出上訴狀。如委
任律師提起上訴者，應一併繳納上訴審裁判費。
中    華    民    國  100    年    4    月    25    日
                                書記官  施嘉玫
附表一：
┌───┬────┬───┬───┬──┬────┬──┬───┐
│ 縣市 │鄉鎮市區○  段  │ 地號 │地目│ 面積   │權利│備 考 │
│      │        │      │      │    │        │範圍│      │
├───┼────┼───┼───┼──┼────┼──┼───┤
│彰化縣│ 伸港鄉 ○○○段│299-1 │ 田 │ 2,555  │1/2 │所有權│
│      │        │      │      │    │平方公尺│    │人：柯│
│      │        │      │      │    │        │    │黃秀足│
└───┴────┴───┴───┴──┴────┴──┴───┘
附表二：
┌─────┬──────┬────┬────┬────┬────┬───┐
│ 初放金額 │ 現借金額   │ 初放日 │到期日  │利  息  │約定利率│調整後│
│（新台幣）│（新台幣）  │        │        │起算日  │        │利  率│
├─────┼──────┼────┼────┼────┼────┼───┤
│1,000萬元 │ 9,062,990元│98/11/25│99/4/20 │99/11/25│按本行定│5.34% │
├─────┼──────┼────┼────┼────┤儲利率指├───┤
│  750萬元 │ 750萬元    │98/12/21│99/4/20 │99/11/21│數加年利│5.34% │
│          │            │        │        │        │率4.19% │      │
│          │            │        │        │        │計付    │      │
└─────┴──────┴────┴────┴────┴────┴───┘